【裁判字號】    98,非抗,31
【裁判日期】    980110
【裁判案由】    拍賣抵押物
【裁判全文】
臺灣高等法院臺中分院民事裁定          98年度非抗字第31號
抗  告  人  丙○○
抗  告  人  乙○○
上 列二 人
代  理  人  陳淑芬律師
相  對  人  有限責任竹南信用合作社
                      設苗栗縣.
法定代理人  甲○○    住苗栗縣.
上列當事人間拍賣抵押物事件，抗告人對於中華民國97年11月28
日臺灣苗栗地方法院97年度抗字第29號裁定，提起抗告，本院裁
定如下：
    主  文
抗告駁回。
抗告程序費用由抗告人連帶負擔。
    理  由
一、按對於非訟事件抗告法院之裁定再為抗告，僅得以其適用法
    規顯有錯誤為理由，並經原法院之許可者為限；前項許可，
    以原裁定所涉及之法律見解具有原則上之重要性者為限。非
    訟事件法第45條第3項、第4項分別定有明文。所謂適用法規
    顯有錯誤，係指原裁定就其取捨證據所確定之事實適用法規
    顯有錯誤而言。所謂有原則上之重要性，係指事件所涉及之
    法律見解意義重大，而有闡釋之必要而言。倘提起再抗告，
    未具體指出有如何適用法規顯有錯誤之情形，以及上開裁定
    所涉及之法律見解具有原則上重要性，其再抗告顯非合法。
    又依非訟事件法第45條第5項規定，民事訴訟法第436條之3
    第3項及第4項規定，於上開再抗告準用之，故原法院若認依
    非訟事件法第45條第3項提起之再抗告，不應許可者，應準
    用民事訴訟法第436條之3第3項規定，裁定駁回再抗告。次
    按民法第873條規定，抵押權人於債權已屆清償期而未受清
    償者，得聲請法院拍賣抵押物，就其賣得價金而受清償，是
    抵押權人依此規定聲請拍賣抵押物，係屬非訟事件，法院所
    為准駁之裁定，無確定實體法上法律關係存否之性質，於債
    權及抵押權之存否，亦無既判力。故祗須其抵押權已經依法
    登記，且抵押債權已屆清償期而未受清償，法院即應為准許
    拍賣抵押物之裁定。至於實體上法律關係有爭執之人，為求
    保護其權利，應另提起訴訟，以求解決，不得依抗告程序聲
    明其爭執，並據為廢棄准許拍賣抵押物裁定之理由 (最高法
    院94年度台抗字第270號裁判要旨參照)。
二、本件抗告意旨略以：原裁定適用最高法院58年度台抗字第52
    4號判例要旨有所違誤，因此判例作成後，非訟事件法61年9
    月9日增訂第16條規定：「法院應依職權，調查事實及必要
    之證據」，又於94年2月5日修正為現行第32條規定：「法院
    應依職權調查事實及必要之證據。法院為調查事實，得命關
    係人或法定代理人本人到場」，足證形式審查之必要點非有
    無登記而已，而是包括抵押權設定登記契約書在內。抗告人
    已一再指稱：「陳柏儒於89年3月為擔保相對人之債權，未
    經抗告人乙○○同意，竊取抗告人乙○○之土地所有權狀、
    盜刻署名陳『青』萬之印章，以抗告人乙○○為連帶保證人
    ，．．．，足證相對人明知抗告人確非陳柏儒與相對人間借
    貸契約之連帶保證人及擔保債權之抵押人」等語，而原法院
    於裁定前仍未調查審酌，自有不適用非訟事件法、及民事訴
    訟法適用法規之錯誤。且非訟事件法於94年增修正現行31條
    亦規定：「民事訴訟法有關送達、期日、期間及證據之規定
    ，於非訟事件準用之」，原第15條規定：「民事訴訟法有關
    送達期日、期間、證據及釋明方法之規定於非訟事件準用之
    」，最高法院51年度第5次決議前，非訟事件法亦未公布施
    行，最高法院民刑推總會決議僅在補充法規之欠缺，於法官
    適用法規時，非訟事件法已公布，豈可棄法規而就最高法院
    決議，原裁定自有適用法規錯誤之違法等語。
三、查相對人以抗告人乙○○及第三人陳柏儒於民國89年3月31
    日將其等如原法院97年度拍字第131號裁定附表一、二所示
    之不動產，設定新臺幣（下同）720萬元本金最高限額抵押
    權予相對人，擔保其等對相對人現在及將來所負一切債務之
    清償，存續期間為不定期限，債務清償日期各別訂明於借據
    內，並為抵押權設定登記在案。嗣第三人陳柏儒於90年4月9
    日向相對人借款600萬元，約定借款期間自90年4月9日至110
    年4月9日止，並按機動利率計息暨違約金，以每月為1期，
    分期平均攤還本息，如未按期攤還本息時，借款人即喪失期
    限之利益，應立即全部償還，而陳柏儒自97年1月9日起即未
    繳納本息，尚欠本金3,920,800元及利息暨違約金未償，依
    上開約定，本件借款即視為全部到期。而抗告人丙○○於95
    年11月30日因買賣取得第三人陳柏儒所有如上開附表二所示
    之不動產所有權，爰聲請拍賣抵押物以資受償等情，業據相
    對人提出他項權利證明書、抵押權設定契約書、土地及建物
    登記簿謄本、借據、及放款帳戶資料明細等件為證（附於原
    法院97年度拍字第131號拍賣抵押物卷內），原法院依相對
    人提出之上開書證審查後，認相對人上開之主張為真實，而
    准許相對人拍賣抵押物之聲請，即洵屬正當。
四、抗告人就原法院上開准予拍賣抵押物裁定提起抗告，以陳柏
    儒於95年11月將上開房屋出售予抗告人丙○○時，抗告人於
    辦理所有權移轉登記時，始發現抗告人乙○○係在不知情之
    情況下，被列為上開借貸契約之連帶保證人、及抵押權設定
    義務人，陳柏儒偽刻抗告人乙○○印章，誤將「清」字刻為
    「青」字，於設定抵押權時亦未出具印鑑證明書，且該抵押
    權設定契約書上並無抗告人乙○○之正確印文或簽名，相對
    人明知抗告人確非陳柏儒與相對人間借貸契約之連帶保證人
    及擔保債權之抵押人等語。惟經抗告法院審酌結果以：抗告
    人所述之上情，縱為屬實，亦屬實體上法律關係存否之爭執
    ，揆諸最高法院上揭裁判意旨，應由抗告人另行提起民事訴
    訟，以資解決，而駁回其抗告。抗告人不服又提起再抗告，
    經原法院以抗告法院並無不適用非訟事件法第31條之問題，
    而認抗告法院就取捨證據自行確定之事實，適用法規所持法
    律上判斷並無錯誤情事，其再抗告不應許可，以裁定予以駁
    回。
五、抗告人提起本件抗告仍以：原法院並未適用非訟事件法第31
    、32條規定調查證據云云。按非訟事件法第31、32條固分別
    規定：「民事訴訟法有關送達、期日、期間及證據之規定，
    於非訟事件準用之。」、及「法院應依職權調查事實及必要
    之證據。法院為調查事實，得命關係人或法定代理人本人到
    場」。惟所謂法院應依職權調查事實及必要之證據，於拍賣
    抵押物事件中，應係指法院應調查抵押權人有無提出相關文
    件，即不動產登記謄本、抵押權設定契約書、他項權利證明
    書、借據或其他借款憑據、及放款帳戶明細等資料，於形式
    上加以審酌，查明抵押權有無設定登記、抵押權人有無所供
    擔保之債權存在等事項，以判斷是否裁定准予拍賣抵押物，
    而非就當事人間權利義務存否之實體判斷，乃僅於權利存在
    之前提下，由法院就具體權利義務之範圍、內容或行使之准
    否作一形式審查，且因其多事涉公益，故採取職權調查為原
    則，並基於迅速之要求，通常不為實體審查；當事人如就實
    體權利存否有爭執，即應以訴訟解決之，是抗告人所爭執之
    上開事由，係屬涉及實體法上抵押債權存否之爭執，並非拍
    賣抵押物非訟事件所得審認，抗告人應另循其他訴訟程序解
    決。抗告人本件主張，顯不具法律原則之重要性，原法院駁
    回其再抗告，亦無消極不適用法律之違法情事，抗告人仍執
    前詞指摘原裁定不當，求予廢棄，為無理由，應予駁回。
六、據上論結，本件抗告無理由，爰依非訟事件法第46條，民事
    訴訟法第495條之1第1項、第449條第1項、第95條、第85條
    第2項，裁定如主文。
中    華    民    國    98    年    1     月    10    日
                  民事第四庭    審判長法  官  陳蘇宗
                                      法  官  黃永祥
                                      法  官  張浴美
以上正本係照原本作成。
不得再抗告。
                                      書記官  郭振祥
中    華    民    國    98    年    1     月    12    日
                                                      Ｅ


司法院資訊處製作；財團法人民間司法改革基金會備份。
